【裁判字號】    94,上易,2074
【裁判日期】    950210
【裁判案由】    違反著作權法
【裁判全文】
臺灣高等法院刑事判決                94年度上易字第2074號
上  訴  人
即  被  告  丙○○原名廖培君
                    4樓
                    (另案於台灣臺北監獄臺北分監執行中)
上列上訴人因違反著作權法案件，不服臺灣臺北地方法院94年度
易字第773號，中華民國94年10月13日第一審判決（起訴案號：
臺灣臺北地方法院檢察署93年度偵字第21692號、第21693號），
提起上訴，本院判決如下：
    主    文
上訴駁回。
    事    實
一、丙○○前因竊盜案件，經原審以88年度訴字第750號判處有
    期徒刑1年，並經本院駁回上訴確定後，於民國（下同）89
    年6月2日入監服刑，並於90年4月4日縮刑期滿，徒刑即執行
    完畢（構成累犯）。又曾因違反著作權法案件，先後經台灣
    士林地方法院以91年度簡上字第123號、92年度易字第21號
    分別判處有期徒刑4月、6月，並定應執行刑為有期徒刑9月
    確定，而於93年7月21日易科罰金執行完畢（不構成累犯）
    。卻仍不知悔改，其明知如附表所示之「星銀島」等視聽著
    作光碟，分別為如附表所示之美商迪士尼企業股份有限公司
    （下稱迪士尼公司）等公司享有著作財產權之視聽著作，為
    應受我國著作權法保護之著作，未經如附表所示各該著作權
    人公司之授權或同意，不得擅自重製或散布。卻因其於92年
    12月18日晚間8時許，至台北市○○區○○街156號攤位前找
    其友人「阿輝」，而「阿輝」係真實姓名年籍不詳、年約18
    、19歲之男子，在上址攤位上公開陳列如附表所示之光碟片
    空盒供不特定人選購，擬於不特定之客人選購後，再以每片
    新臺幣（下同）100元之價格出售，並自藏放在一旁之箱子
    內取出相同內容之非法重製光碟片（俗稱盜版光碟）交付。
    嗣因「阿輝」欲離開攤位一下，遂委託丙○○代為看顧攤位
    ，丙○○雖明知「阿輝」所販賣之光碟係侵害如附表所示各
    該公司著作權之盜版電影光碟，卻仍與「阿輝」共同基於意
    圖營利，明知為侵害他人著作財產權之重製光碟，卻仍意圖
    散布而公開陳列之犯意，於上開時、地整理公開陳列在上述
    攤位上之盜版光碟，並接受客人之詢問。嗣於同日晚上8 時
    50分許，廖勛邦未及售出盜版光碟，即為警在上址查獲，並
    於附近之騎樓地扣得如附表所示之盜版光碟共102片。
二、案經美商迪士尼企業股份有限公司（下稱迪士尼公司）、美
    商華納兄弟娛樂公司（下稱華納公司）、美商二十世紀福斯
    影片股份有限公司（下稱福斯公司）、美商新線製作股份有
    限公司（下稱新線公司）、美商米高梅影片股份有限公司（
    下稱米高梅公司）委由財團法人電影及錄影著作保護基金會
    訴由臺北市政府警察局松山分局報告臺灣臺北地方法院檢察
    署檢察官偵查起訴。
    理    由
一、訊據上訴人即被告丙○○固承認有在上開時、地為警查獲之
    事實，惟否認有何共同意圖營利，並意圖散布而公開陳列盜
    版光碟之事實，辯稱：其與朋友邱家偉、李雅婷去逛街，遇
    到以往賣盜版光碟的人「阿輝」，「阿輝」年約18、19歲，
    其停下來與「阿輝」聊天，邱家偉與李雅婷也停下來在旁邊
    看其與「阿輝」聊天，聊了一段時間警察就過來，其並未幫
    「阿輝」顧攤。至於扣案的光碟，是警察在距離攤位尚有一
    小段距離之處找到的，不是在攤位旁邊找到的，當天整條街
    有十幾攤在賣光碟，如何證明扣案光碟是其的云云。惟查：
  (1)扣案之視聽著作光碟共102片，均係未經著作權人同意或授
    權而重製之侵害著作財產權光碟，業經告訴代理人江文博於
    警詢中陳述明確（見93年度偵字第6131號卷第34至36頁），
    並有財團法人電影及錄影著作保護基金會出具之鑑識報告、
    以及扣案視聽著作光碟之著作權證明文件各1份在卷可參（
    同上偵查卷第44頁、93年度偵字第2977號卷第113至118頁）
    。而被告於偵查及原審審理時均自承其知悉「阿輝」所擺設
    之攤位係在賣盜版光碟，核與證人即與被告一同至該夜市○
    街之邱佳偉於原審審理時證述：我知道那是盜版光碟，因為
    攤位上有空盒子，空盒子封面一看就知道是盜版的等語相符
    （見原審卷一第62至63頁）；此外，並有盜版光碟102片扣
    案可資佐證，足見被告確實知悉「阿輝」所擺設之攤位，係
    在陳列盜版之視聽著作光碟以供販賣無誤。
  (2)而被告有在查獲現場攤位前整理盜版光碟、並接受客戶之詢
    問，且扣案之光碟確係該攤位所擺放欲供販賣之光碟等事實
    ，業據查獲警員邊德立與莊勇贊分別於原審到庭證述明確。
    證人邊德立先後於偵查及原審審理時證稱：當時我與莊勇贊
    執行取締盜版光碟勤務，在饒河街156號前發現盜版電影的
    光碟空盒陳列在攤架上，我們在旁邊埋伏約15至20分鐘，發
    現有顧客向被告詢問有關光碟片的問題，我們就上前查緝。
    被告把光碟片放在離攤架10公尺之騎樓下（見93年度偵字第
    21692號卷第33至34頁）。案發當時在饒河街取締盜版光碟
    ，在查獲地點發現被告在攤位前整理盜版光碟盒子，因為他
    在整理，且有客人在看片子，被告有跟客人應答，講什麼聽
    不到，沒有看到客人買片子，所以我們就上前逮捕他。當天
    查獲的光碟，是被告主動提出來的，因為我們有看到他把盜
    版光碟放在旁邊的騎樓，所以我們請他提交，他就帶我們去
    騎樓把盜版光碟交出來。扣案之光碟就放在攤位旁之騎樓地
    ，我們很早就看到放在那裡。當時被告說他替朋友顧攤，他
    朋友去上廁所等語（見原審卷一第39至40、42、45頁）。證
    人莊勇贊則稱：當天晚上在台北市饒河夜市進行例行性的巡
    邏，當時有我還有警員邊德立，我們有三位分頭在饒河夜市
    巡邏，林仲凱由東往西，我跟邊德立是由西往東，就在查獲
    地點的攤位看到在庭的被告在擺設攤位，被告先把箱子擺在
    騎樓地，從箱子裡面拿出光碟空盒子擺在攤架上，之後箱子
    再擺到騎樓地，人就在攤架那裡排列空盒子，當時只有他一
    人，我們在旁邊等了15至20分鐘，有過路人觀看，但沒有過
    問，我們就直接上前盤查，盤查結果就看到攤架上是空的盒
    子，我們就到紙箱去搜查，發現裡面是盜版光碟。查獲被告
    時，被告說他幫朋友看攤子。我們就把空盒子及盜版光碟連
    同被告一起帶回警局（見原審卷二94年9月29日審判筆錄第2
    至3頁）。是證人邊德立與莊勇贊在分開接受訊問之情況下
    ，對於被告在攤位前之舉動、停留之時間等查獲經過，所述
    內容均大致相符，足見其等所言非虛。
  (3)再參酌被告之女友李雅婷於偵查中亦到庭證稱：案發當時我
    和被告在逛街，被告去找他朋友，他和朋友聊天時，警察突
    然從後面過來，然後就帶他到警局。被告朋友約175公分，
    不會很黑，瘦瘦的，他們聊一些近況，如CD賣的好不好等等
    。警察查獲被告時，被告朋友並未在場，他朋友說要去拿片
    子，所以叫被告幫他顧一下，後來警察就來了等語詳盡（見
    93年度偵字第21692號卷第29至30頁）。於原審審理時再次
    確認：偵查中講的都實在，案發時被告在顧攤，被告朋友是
    175公分左右，叫做「阿輝」等語（見原審卷一第59至61頁
    ），足見被告確實有幫其友人「阿輝」顧攤之事實。
  (4)被告雖然辯稱當天是在攤位前與「阿輝」聊天，並未幫忙顧
    攤，而「阿輝」就是甲○○，當天還有一個「小黑」在場，
    是「小黑」叫「阿輝」幫忙顧攤，李雅婷可能因此聽錯，誤
    以為「小黑」是叫被告顧攤云云。然查：被告於先後2次偵
    訊時，均未提及有「小黑」在場之事實，其於94年3月24日
    偵訊時僅稱：我朋友「阿輝」在那邊擺攤，我上前和他聊天
    ，、、、就有兩個便衣警察走過來抓我（見93年度偵字第21
    692號卷第27頁）；嗣於94年4月12日偵訊時則稱：旁邊一直
    有3個朋友在，有我、我女朋友李雅婷、我朋友「阿輝」及
    邱佳偉，並非只有一個等語（同上偵查卷第35頁）。再參酌
    被告雖稱「阿輝」就是甲○○，並聲請傳訊甲○○到庭作證
    ，然經原審傳訊甲○○到庭後，發現甲○○之身高為161公
    分，且因其母親係南非人，故其皮膚較為黝黑，有審理筆錄
    及當庭拍攝之照片各1張附卷可憑（見原審卷一第52、54至5
    5、75頁）；而上開特徵顯與李雅婷證述之「阿輝」身高、
    膚色不符，且證人邊德立亦當庭證稱：逮捕時並未看到甲○
    ○，因為甲○○很好認，確定甲○○當時並不在場等語（見
    原審卷一第52、62頁），故已難認定甲○○即為案發當天在
    場擺攤之「阿輝」。再者，甲○○於原審審理時證稱：被告
    跟他的兩個朋友，三人一起來我攤位跟我聊天，另外我朋友
    「小黑」也在現場，後來我朋友「小黑」要去上廁所，「小
    黑」就叫我幫他顧一下等語（見原審卷一第51頁）；亦與李
    雅婷於偵查中證述：警察查獲被告時，被告朋友並未在場，
    他朋友說要去拿片子，所以叫被告幫他顧一下，後來警察就
    來了等語，顯不相符，由此益見甲○○證述之內容，顯與事
    實不符，況查，被告先後2次於偵訊時，均未提及有「小黑
    」在場之事實，嗣於原審及本院審理時，證人甲○○到庭作
    證謂其本人即係「阿輝」，該盜版光碟攤位係由其與「小黑
    」共同輪流看顧，與被告無關，被告亦執此而堅稱該盜版光
    碟攤位係由證人甲○○與「小黑」共同看顧云云，但查，證
    人甲○○於原審作證稱其認識被告一年多，於本院作證時卻
    稱認識被告好幾年（見原審卷一第55頁、本院95年1月20 日
    審判筆錄第5頁），是證人對於與被告彼此相識多久在時間
    上竟有所矛盾，前後證述反覆不一，是被告與證人甲○○之
    關係究竟如何？證人是否為人頭代被告頂替犯罪？是否證人
    甲○○即係「阿輝」？是否真有「小黑」此人，或者甲○○
    即是「小黑」其人（按：甲○○有黑人血統貌似黑人）？為
    何甲○○之特徵極好辨認，而竟與李雅婷證述之「阿輝」其
    人身高、膚色均差距極大？況證人邊德立亦證稱：逮捕時並
    未看到甲○○，因為甲○○很好認，確定甲○○當時並不在
    場等語，凡此均有可疑，俱見證人甲○○於本院審理時仍執
    附和之詞而迴護被告，並不可採。其次，證人邱佳偉固於原
    審審理時到庭證稱：被告在饒河街夜市被查獲時，我跟被告
    女友在隔壁攤看東西，被告在看盜版光碟。盜版光碟攤位上
    還有其他客人，本來被告是在那裡和甲○○聊天，被告被抓
    後，甲○○就不見了等語（見原審卷一第62至63頁）。然甲
    ○○當時並未在場，已如前述；再邱佳偉所述之案發過程，
    亦與李雅婷前開證言不符，顯見邱佳偉係顧及其與被告之朋
    友情誼，方附和被告而為上開證詞，故邱佳偉證稱案發時被
    告是在和甲○○聊天云云，並不可採。至於邱佳偉於案發當
    時雖然有在現場，但邱佳偉既稱其在隔壁攤看東西，則其對
    於「阿輝」委託被告顧攤之過程，未必有所見聞知悉，故邱
    佳偉之證詞，亦不足以作為有利於被告之認定。
  (5)綜上所述，被告明知「阿輝」在前述夜市攤位上所公開陳列
    之光碟，係欲供販賣之盜版光碟，竟仍接受「阿輝」之委託
    在上址看顧攤位，除在該攤位整理盜版光碟外，並接受顧客
    之詢問，足見其與「阿輝」就意圖散布而以公開陳列之方法
    侵害他人著作財產權之犯行，確有犯意聯絡與行為分擔。被
    告上訴雖另辯稱：被查獲的盜版光碟攤位不是伊的，伊本來
    係警方的線人，因伊不再提供有關槍枝、毒品等線報，所以
    警方才挾怨抓他，伊是被警方誣賴的云云。惟查，被告對於
    在上開時、地為警查獲之事實坦承不諱，且被告有在查獲現
    場攤位前整理盜版光碟、並接受客戶之詢問，為警查獲以後
    又主動提交盜版光碟予警察，並承認替朋友顧攤等情，此據
    查獲警員邊德立與莊勇贊分別於原審到庭證述明確，又警察
    為執法人員，本身已較具公信力，又無任何確切證據證明彼
    等故為捏造事實而偽證，所為證詞自屬可以採信。此外，果
    如被告所言其確為警方線人，警方並因其所提供之線報而破
    獲數次犯罪，不論是否被告不再提供線報，此與本案亦無特
    別關連性，既有前揭之犯罪事實，即無礙於被告本件犯行之
    成立。另外，被告於本院審理時請求傳喚之證人乙○○、林
    仲凱，渠等到庭所證事項，或與本案無關，或屬本件案情以
    外之事項，均不足資為有利被告之證據。綜上，本件事證明
    確，被告所辯均屬畏罪狡卸之詞，殊無可取，其犯行堪以認
    定，應依法論科。
二、查被告行為後，著作權法業於93年9月1日修正公布，而被告
    意圖營利，明知為侵害他人著作權之盜版光碟，卻仍意圖散
    布而公開陳列之行為，依照修正前即行為時之規定（即92年
    7月9日修正公布之著作權法），係觸犯著作權法第93條第1
    項第2款、第87條第6款之「意圖營利，以明知為侵害著作財
    產權之物，意圖散布而公開陳列之方法侵害他人之著作財產
    權罪」，其法定刑為2年以下有期徒刑、拘役或併科50萬元
    以下罰金；若依修正後即裁判時之規定，則係犯同法第91條
    之1第2項、第3項前段之「明知係侵害著作財產權之重製光
    碟，意圖散布而公開陳列罪」，其法定刑為6月以上3年以下
    有期徒刑，得併科20萬元以上200萬元以下罰金。故比較新
    舊法之結果，以修正前即行為時之法律較有利於被告，是依
    刑法第2條第1項但書之規定，自應適用修正前之著作權法論
    處。故核被告所為，係犯92年7月9日修正公布之著作權法第
    93條第1項第2款之以明知為侵害著作財產權之物，意圖散布
    而公開陳列之方法侵害他人著作財產權罪。公訴意旨雖然援
    引修正前著作權法第91條之1第1項、第3項作為起訴法條，
    但該條係規範「意圖營利而以移轉所有權之方法散布重製光
    碟而侵害他人著作財產權」之犯行；經核公訴意旨於犯罪事
    實欄所載之事實，僅表明被告與「阿輝」共同基於營利之意
    圖，「陳列」如附表所示之非法重製光碟供不特定人選購，
    並未提及被告或「阿輝」有何「以移轉所有權之方法散布重
    製光碟」之犯行，故上開起訴法條顯係誤載，應更正為修正
    前著作權法第93條第1項第2款之罪。其次，被告與不詳姓名
    、年籍、綽號「阿輝」之男子間有犯意聯絡及行為分擔，為
    共同正犯。再被告有如事實欄所載竊盜部分之犯罪科刑執行
    情形，有本院被告全國前案紀錄表1份在卷可考，其於有期
    徒刑執行完畢後5年內，再犯本件有期徒刑以上之罪，為累
    犯，應依刑法第47條規定加重其刑。
三、原審以被告上開犯行，罪證明確，而適用92年7月9日修正公
    布之著作權法第93條第1項第2款，第98條前段，刑法第2條
    第1項但書、第11條前段、第28條、第47條、第41條第1項前
    段，罰金罰鍰提高標準條例第2條，並審酌被告有如事實欄
    所載2次違反著作權法之前案，卻仍不知警惕，再度犯下本
    案，惟其本案係於訪友時受到友人之委託，暫時看顧攤位，
    故其犯罪之時間相當短暫，犯罪情節與所生危害尚屬輕微，
    惟被告犯罪後仍飾詞狡辯，未見悔意等一切情狀，判處有期
    徒刑六月，並諭知如易科罰金以三佰元折算一日；並說明92
    年7月9日修正公布之著作權法第98條前段規定，犯第91條至
    第96條之1之罪，供犯罪所用或因犯罪所得之物，得沒收之
    ；而扣案之盜版視聽著作光碟102片，係共同正犯「阿輝」
    所有供犯本罪所用之物，自應依上開法條之規定諭知沒收。
    經核原判決上開認事用法，洵無違誤，量刑亦已從輕，被告
    上訴仍飾詞狡辯否認犯罪而指摘原判決不當，並無理由，應
    予駁回。
據上論斷，應依刑事訴訟法第368條，判決如主文。
本案經檢察官林炳雄到庭執行職務。
中    華    民    國    95    年    2     月    10    日
                  刑事第十庭    審判長法  官  劉景星
                                      法  官  李春地
                                      法  官  陳志洋
以上正本證明與原本無異。
不得上訴。
                                      書記官  王韻雅
中    華    民    國    95    年    2     月    13    日
附錄：本案論罪科刑法條全文
（92年7月9日修正公布）著作權法第87條
有下列情形之一者，除本法另有規定外，視為侵害著作權或製版
權：
一  （刪除）
二  明知為侵害製版權之物而散布或意圖散布而公開陳列或持有
    者。
三  輸入未經著作財產權人或製版權人授權重製之重製物或製版
    物者。
四  未經著作財產權人同意而輸入著作原件或其重製物者。
五  明知係侵害電腦程式著作財產權之重製物而作為營業之使用
    者。
六  明知為侵害著作財產權之物而以移轉所有權或出租以外之方
    式散布者，或明知為侵害著作財產權之物意圖散布而公開陳
    列或持有者。
（92年7月9日修正公布）著作權法第93條
意圖營利而有下列情形之一者，處二年以下有期徒刑、拘役，或
併科新臺幣五十萬元以下罰金：
一  違反第七十條規定者。
二  以第八十七條第二款、第三款、第五款或第六款之方法侵害
    他人之著作財產權者。
非意圖營利而犯前項之罪，其重製物超過五份，或權利人所受損
害超過新臺幣三萬元者，處一年以下有期徒刑、拘役，或科或併
科新臺幣二十五萬元以下罰金。


司法院資訊處製作；財團法人民間司法改革基金會備份。
